【裁判字號】    96,簡上,20
【裁判日期】    971117
【裁判案由】    拆屋還地
【裁判全文】
臺灣宜蘭地方法院民事判決  96年度簡上字第20號
上  訴  人  丁○○
訴訟代理人  林志嵩律師
上  訴  人  丙○○
被上訴人    甲○○
訴訟代理人  李蒼棟律師
複代理人    林育鴻律師
上列當事人間請求拆屋還地事件，上訴人對於民國96年3月9日本
院宜蘭簡易庭95年度宜簡字第183號第一審判決提起上訴，被上
訴人並為訴之變更及追加，本院於97年11月3日言詞辯論終結，
判決如下：
    主  文
原判決廢棄。
上訴人丙○○應將坐落宜蘭縣頭城鎮○○段一二八二地號土地上
，如附圖二所示編號B1-a、面積二十六點七六平方公尺、編號
C1-a、面積四十點四三平方公尺、編號D1-a、面積七點七七平方
公尺及編號D1-b、面積八點八二平方公尺之房屋拆除，並將土地
返還被上訴人。
上訴人丁○○應將坐落宜蘭縣頭城鎮○○段一二八二地號土地上
，如附圖二所示編號B1-b、面積五十三點二○平方公尺、編號
C1-b、面積二十三點四四平方公尺、編號D1-c、面積六點三九平
方公尺之房屋拆除，並將土地返還被上訴人。
第二、三項之履行期間為六個月。
第一、二審及追加之訴訴訟費用由上訴人負擔。
    事實及理由
壹、程序方面：按訴狀送達後，原告不得將原訴變更或追加他訴
    。但擴張應受判決事項之聲明者，不在此限，民事訴訟法第
    255條第1項第3款定有明文。又訴之變更或追加，非經他造
    同意，不得為之。但第255條第1項第2款至第6款情形，不在
    此限，民事訴訟法第446條第1項亦有明定，此規定依同法第
    436條之1第3項為簡易第二審訴訟程序所準用。本件被上訴
    人於原審起訴時，係請求上訴人應將坐落宜蘭縣頭城鎮○○
    段1282地號土地（下稱系爭土地）上如附圖一所示編號B2、
    C1部分之磚造房屋拆除，並將土地返還予被上訴人。嗣因上
    訴人丁○○與丙○○就上開房屋指明如附圖二所示編號B1-a
    、面積26.76平方公尺、編號C1-a、面積40.43平方公尺之房
    屋為上訴人丙○○所有；編號B1-b、面積53.20平方公尺、
    編號C1-b、面積23.44平方公尺之房屋為上訴人丁○○所有
    。又上訴人丙○○所有如附圖二所示編號D1-a、面積7.77平
    方公尺及編號D1-b、面積8.82平方公尺之房屋，及上訴人丁○○所有如附圖二所示D1-c、面積6.39平方公尺之房屋，亦
    占用系爭土地，為此，更正並擴張應受判決事項之聲明為：
    (一)上訴人丙○○應將系爭土地上，如附圖二所示編號B1-a、
    面積26.76平方公尺、編號C1-a、面積40.43平方公尺、編號
    D1-a、面積7.77平方公尺及編號D1-b、面積8.82平方公尺之
    房屋拆除，並將土地返還被上訴人。(二)上訴人丁○○應將系
    爭土地上，如附圖二所示編號B1-b、面積53.20平方公尺、
    編號C1-b、面積23.44平方公尺、編號D1-c、面積6.39平方
    公尺之房屋拆除，並將土地返還被上訴人，依上開說明，其
    更正及擴張應受判決事項之聲明，應為合法。
貳、實體方面：
一、被上訴人起訴及追加之訴主張：
  (一)系爭土地為其所有，其上如附圖二所示編號B1-a、面積26.7
    6平方公尺、編號C1-a、面積40.43平方公尺、編號D1-a、面
    積7.77平方公尺及編號D1-b、面積8.82平方公尺之房屋（門
    牌號碼宜蘭縣頭城鎮○里路74之1號）為上訴人丙○○所有
    ；編號B1-b、面積53.20平方公尺、編號C1-b、面積23.44平
    方公尺、編號D1-c、面積6.39平方公尺之房屋（門牌號碼宜
    蘭縣頭城鎮○里路74號）則為上訴人丁○○所有。被上訴人
    於民國94年4月11日就上開房屋所坐落之系爭土地與上訴人
    簽訂租賃契約，約定租期自94年4月11至95年4月11日止外，
    租金每年新臺幣（下同）3,000元，一次收清，並約定上訴
    人於租期屆滿時，上訴人應拆除房屋，並將系爭土地返還被
    上訴人。詎95年4月11日租期屆滿後，兩造並未續約，是上
    開租賃契約已因租期屆滿而終止，上訴人已無其他合法之占
    有權源，惟上訴人所有之系爭房屋卻仍占用系爭土地，並拒
    絕拆除返還系爭土地。為此，爰依據民法第767條規定之物
    上請求權及第455條租賃物返還之法律關係，提起本訴，並
    聲明：1.上訴人丙○○應將系爭土地上，如附圖二所示編號
    B1-a、面積26.76平方公尺、編號C1-a、面積40.43平方公尺
    、編號D1-a、面積7.77平方公尺及編號D1-b、面積8.82平方
    公尺之房屋拆除，並將土地返還被上訴人。2.上訴人丁○○
    應將系爭土地上，如附圖二所示編號B1-b、面積53.20平方
    公尺、編號C1-b、面積23.44平方公尺、編號D1-c、面積6.3
    9平方公尺之房屋拆除，並將土地返還被上訴人。
  (二)對上訴人抗辯所為之陳述：
  1.否認上訴人之父沈在發有向李琉球承租系爭土地。
  2.否認被上訴人與上訴人簽訂定期租賃契約時，被上訴人有詐
    欺上訴人。
  3.被上訴人之父余丙丁是向李琉球購買土地，余丙丁購得後，
    上訴人2人欲改建時，余丙丁曾阻止，因為舊房子改建時已
    有擴張，後因阻止不成，就與上訴人於85年時約定每年租金
    3千元，可以隨時調漲租金，租期屆滿時，得經雙方協議繼
    續簽約，不得藉此推諉或主張任何權利，本件起訴是上訴人
    拒絕簽約。
  4.依宜蘭縣宜蘭市地政事務所96年5月3日宜地一21字第096000
    4440號函所載，系爭土地於38年間登記名義人為李木耒，李
    君於33年12月3日亡逝後，由其繼承人李琉球、李阿田、李
    三川等3人各繼承持分1/3，並於43年1月29日申辦繼承登記
    完畢，該3人復於58年11月14日申辦贈與予余丙丁所有，嗣
    87年5月24日余君死亡，再由現登記名義人甲○○繼承取得
    。故縱屬上訴人丙○○、丁○○之父沈在發曾在數十年前向
    李琉球承租系爭土地，惟當時系爭土地係由李琉球、李阿田
    、李三川等三人共有，因此沈在發僅向李琉球承租，其租約
    對其他共有人李阿田、李三川均屬無效，且對受讓系爭土地
    之余丙丁、被上訴人，亦無民法425條規定之適用。
  5.依上訴人丙○○所陳：本件土地租係存在於上訴人及被上訴
    人之父間等語，及依宜蘭縣稅捐稽徵處房屋稅籍證明書所載
    系爭土地上房屋之納稅義務人非沈在發等觀之，足以證明系
    爭土地上之房屋，不論現存或拆除改建前之房屋，均屬上訴
    人丙○○或丁○○所購置或興建，而與沈在發無關。因此在
    余丙丁取得系爭土地後，租賃關係存在於上訴人丙○○、丁○○與余丙丁之間，沈在發不可能在數十年前與余丙丁有不
    定期租賃關係存在。
  6.被上訴人繼承系爭土地後，將原上訴人丙○○、丁○○與余
    丙丁之口頭約定之租約，自90年4月11日起改以每年簽訂土
    地租賃契約證明，既經簽訂書面租約，上訴人自應受其拘束
    ，其等主張受被上訴人之詐騙，自應由其等負舉證責任。
二、上訴人均聲明：(一)原判決廢棄。(二)被上訴人在第一審之訴及
    追加之訴均駁回。其答辯如下：
  (一)上訴人丁○○方面：
  1.上訴人之父沈在發於數十年前即向前地主李琉球承租系爭土
    地建築房屋，嗣李琉球將該土地出售予余建旺，再由被上訴
    人因繼承而取得所有權，被上訴人於原審陳稱：「系爭土地
    上的建物是我爺爺那一代把土地出租給被告二人。」等語，
    即自認在數十年前即存有不定期租賃契約。沈在發過世後，
    前述不定期租賃契約由沈在發之全體繼承人繼承，在分割遺
    產之前屬公同共有，其權利之行使，應由全體繼承人為之。
    雖被上訴人於取得系爭土地之所有權後，於91年間與被上訴
    人2人就系爭土地逐年訂立租期1年之定期租賃，然該定期租
    賃契約與上開不定期租賃契約依法併存，不因定期租賃契約
    之訂立，而使不定期租賃契約失其效力。是如兩造間之定期
    租賃縱已屆期，惟上訴人仍基於不定期租賃關係，有權占有
    使用系爭土地，非無權占有。況訂立定期租賃契約時，因上
    訴人丁○○不識契約之內容，故兩造間並無成立定期租賃契
    約之合意。
  2.如李琉球與沈在發間之不定期租賃契約未能證明，但依被上
    訴人之母余李阿梅所證述，可知沈在發有占有系爭土地，且
    余丙丁取得系爭土地所有權後，比照鄰地的租金數額，向沈
    在發收取租金，足認沈在發與余丙丁間亦成立不定期租賃契
    約。再依余李阿梅所述，系爭土地上之建物改建過很多次等
    語，可見卷附之宜蘭縣頭城鎮○里路74號稅籍證明書僅為改
    建後之記載，不得以該資料所載之納稅義務人即認定為該建
    物之所有權人。
  (二)上訴人丙○○方面：
  1.上訴人丙○○為七、八十歲之老人，且不識字，被上訴人於
    簽約當時，欺瞞被上訴人丙○○：（1）乙方（即上訴人丙○○）於租期屆滿時應經雙方協商同意繼續簽約，否則乙方
    不得藉詞推諉或主張任何權利，應誠心搬清地上物歸還土地
    ，否則視同放棄。（2）地上房屋須進行修建，應知會土地
    所有權人協商，方可修建，否則視同違約收回土地。（3）
    土地所有權人要收回使用或出售時，應無條件還給地主等條
    件，故兩造意思表示並未一致，故租賃契約難謂已成立。另
    被上訴人丙○○依民法第92條第1項規定，以上訴狀之繕本
    送達被上訴人之方式，為撤銷兩造間租賃契約之意思表示。
  2.上訴人所有之房屋存在系爭土地上已四、五十年，上訴人與
    被上訴人之父間均以口頭簡要約定土地契約。
  3.系爭土地是李琉球讓上訴人丙○○蓋房子，因其向李琉球買
    房子，土地部分李琉球同意上訴人丙○○使用，買賣時房屋
    狀態為茅草屋，幾年後上訴人丙○○始加以翻建為磚造房屋
    。是此買賣只存在於上訴人丙○○與李琉球間，與沈在發或
    另一上訴人丁○○無涉，故無所謂不定期租賃之問題，更無
    買賣不破租賃之問題。而李琉球出賣房屋時，答應讓上訴人
    丙○○無償使用系爭土地，余丙丁生前亦未對該土地有所主
    張。訂租約是被上訴人自90年開始拿給上訴人簽，上訴人因
    不識字又不懂法律，被上訴人於簽約時只說簽個約，收點租
    金，不是要收回土地，上訴人不疑有他而簽約，未料5年後
    被上訴人提起本訴，被上訴人實係詐欺上訴人丙○○。
三、本件原審對於被上訴人之請求，判決被上訴人全部勝訴，並
    依職權宣告假執行。上訴人全部聲明不服，求為廢棄原判決
    ，並駁回被上訴人在第一審之訴及追加之訴；被上訴人則請
    求判決駁回上訴，並為訴之變更及追加。
四、兩造不爭執之事實：
  (一)被上訴人所有系爭土地，現由上訴人丙○○占有使用如附圖
    二所示編號B1-a、C1-a、Ｄ1-a、Ｄ1-b部分，上訴人丁○○
    占有使用編號B1-b、C1-b、Ｄ1-c部分。
  (二)系爭土地原為李木耒所有，於33年12月3日由李琉球、李阿
    田、李三川繼承，該3人於43年1月29日贈與予余丙丁，87年
    5月24日再由被上訴人繼承取得。
五、兩造爭執要旨：
  (一)兩造間有無自90年間起逐年訂立租期1年之定期租約之合意
    ？
  (二)倘兩造間有定期租賃契約存在，上訴人丙○○主張其係受被
    上訴人詐欺而為意思表示，而為撤銷兩造間土地租賃契約之
    意思表示，有無理由？
  (三)上訴人之被繼承人沈在發與系爭土地之原共有人之一李琉球
    間，就系爭土地是否有不定期租賃關係存在？倘有該租賃關
    係，是否應由被上訴人承受？
  (四)上訴人之被繼承人沈在發與被上訴人之被繼承人余丙丁間，
    就系爭土地是否有不定期租賃關係存在？倘有該租賃關係，
    是否應由被上訴人承受？
  (五)倘有上開租賃關係存在，則上訴人丁○○主張：沈在發之繼
    承人與李琉球之繼受人間或沈在發之繼承人與余丙丁之繼承
    人間之不定期租賃關係與上訴人及被上訴人間之定期租賃關
    係併存，是否有理由？
六、本院之判斷：
  (一)兩造間有自90年間起逐年訂立租期1年之定期租約之合意：
  1.被上訴人主張就系爭土地自90年至94年與上訴人訂立租期1
    年之定期租約，以及合約內容為：(1)乙方（即上訴人丙○○
    ）於租期屆滿時應經雙方協商同意繼續簽約，否則乙方不得
    藉詞推諉或主張任何權利，應誠心搬清地上物歸還土地，否
    則視同放棄。(2)地上房屋須進行修建，應知會土地所有權人
    協商，方可修建，否則視同違約收回土地。(3)土地所有權人
    要收回使用或出售時，應無條件還給地主等事實，業據被上
    訴人提出之90年至94年之土地租賃契約證明共5份為證（詳
    本審卷第60至69頁），而上訴人丁○○陳述：定期租賃與不
    定期租賃合法併存等語（詳本審卷第8頁）；上訴人丙○○
    陳稱：定期租約是被上訴人於90年開始拿來給上訴人簽的，
    往後每年一簽，都僅約略談及租期及租金而已等語（詳本審
    卷第170頁），足證上訴人二人有與被上訴人簽訂土地租賃
    契約證明之事實。
  2.至上訴人丁○○主張伊不知契約之內容，以為土地租賃契約
    證明係收據云云；另上訴人丙○○則主張其為七、八十歲之
    老人，且不識字，被上訴人於簽約當時，欺瞞被上訴人丙○○，故兩造意思表示並未一致，定期租賃契約難謂已成立云
    云。按當事人主張有利於己之事實者，就其事實有舉證之責
    任，民事訴訟法第277條前段定有明文。查兩造間有訂立土
    地租賃契約證明之事實，已如上述，上訴人與被上訴人共簽
    5次定期租賃契約，而每年契約之內容除租期外，其餘均相
    同上訴人如係受被上訴人之詐欺，應不致簽了5次約後仍未
    發覺，縱上訴人有不識字之情事，惟上開土地租賃證明約定
    後，被上訴人有交由上訴人各收受1份契約書之事實，業據
    上訴人丙○○陳明（詳本審卷第254頁），雖證人即上訴人
    丁○○之妻乙○○○證稱：「（90年4月11日、91年5月2日
    、92年4月14日、93年4月6日、94年4月3日土地租賃證明書
    ）字不是我寫的，印章是我的沒錯，但這是被上訴人蓋的。
    她說這不會害我，叫我把印章拿出來。我完全不會寫字，因
    為我沒有讀過書，裡面的內容我也不知道。」等語（詳本審
    卷第80頁），然乙○○○係上訴人丁○○之配偶，其證言是
    否可信，尚非無疑。況上訴人既均執有土地租賃契約證明，
    自得就該契約內容詢問他人後，再為議約，上訴人2人徒以
    不識字為由，辯稱兩造間之定期租賃契約不成立云云，尚難
    採信。
  (二)兩造間有定期租賃契約存在，上訴人丙○○主張其係受被上
    訴人詐欺而為意思表示，而為撤銷兩造間土地租賃契約之意
    思表示，為無理由：
  1.按當事人主張其意思表示係因被詐欺或被脅迫而為之者，應
    就其被詐欺或被脅迫之事實，負舉證責任，最高法院21年上
    字第2012號判例著有明文。
  2.上訴人丙○○主張係受被上訴人詐欺而與被上訴人訂立定期
    租賃契約云云，惟依前所述，兩造間之定期租賃業已成立，
    而上訴人丙○○徒以不識字為由，主張遭被上訴人詐欺云云
    ，為本院所不採。此外，上訴人丙○○復未能證明被上訴人
    有詐欺之行為，是其主張撤銷與被上訴人間土地租賃契約之
    意思表示，為無理由。
  (三)上訴人之被繼承人沈在發與系爭土地之原共有人之一李琉球
    間，就系爭土地縱有不定期租賃關係存在，但亦非被上訴人
    所應承受：
  1.按共有物之出租，屬於共有物之管理行為，其以特定部分出
    租者須經其他共有人之同意，否則對其他共有人不生效力。
    本件上訴人向共有人之一李婦承租系爭土地，既未經其他共
    有人同意，則其租賃契約對於其他共有人自不生效力，受讓
    系爭土地之被上訴人自亦不受其拘束，上訴人所辯依民法第
    425條規定，其租賃關係對被上訴人繼續存在，應無可取，
    最高法院75年度台上字第166號判決可資參照。
  2.查系爭土地於89年11月8日地籍圖重測前為大里簡段大里簡
    小段69-10地號土地；大里簡段大里簡小段69-10地號土地於
    69年12月19日分割自同段69-3地號土地。又該土地38年間登
    記名義人為李木耒，李君於33年12月3日亡逝後，由其繼承
    人李琉球、李阿田、李三川等3人各繼承持分1/3，並於43年
    1月29日申辦繼承登記完畢，該3人復於58年11月14日申辦贈
    與予余丙丁所有，嗣87年5月24日余君死亡，再由現登記名
    義人甲○○繼承取得，揆其土地登記沿革，並無余建旺之資
    料，有宜蘭縣宜蘭市地政事務所96年5月3日宜地一21字第09
    60004440號函可稽（詳本審卷第33頁）。故縱屬上訴人丙○○、丁○○之父沈在發曾在數十年前向李琉球承租系爭土地
    ，惟當時系爭土地係由李琉球、李阿田、李三川等3人共有
    ，沈在發僅向李琉球承租，依上開說明，其租約對其他共有
    人李阿田、李三川均不受其拘束，更無法拘束對受讓系爭土
    地之余丙丁及余丙丁之繼承人即被上訴人，故上訴人之被繼
    承人沈在發與系爭土地之原共有人之一李琉球間，就系爭土
    地縱有不定期租賃關係存在，亦非被上訴人所應承受。
  (四)上訴人之被繼承人沈在發與被上訴人之被繼承人余丙丁間，
    就系爭土地無法證明有不定期租賃關係存在：
    本件依宜蘭縣稅捐稽徵處95年6月4日宜稅財字第0960015128
    號函所載，查無宜蘭縣頭城鎮○里路74之1號房屋稅籍資料
    ，另依該函所附之宜蘭縣房屋稅籍證明書所示，宜蘭縣頭城
    鎮○里路74號房屋未曾登記為沈在發（詳本審卷第71、72頁
    ）。證人即被上訴人之母余李阿梅雖證稱：土地過戶時，不
    知上訴人的父親為何可以占有使用該土地，當時余丙丁就有
    去跟上訴人的父親說要收租金，也有收租金，當時就約定租
    金一年收一次等語（詳本審卷第89頁），惟其亦證稱：系爭
    土地自從過戶給其丈夫余丙丁後，每年12月會去向上訴人收
    租金，租金是比照鄰地辦理，就是1間收1,000元，上訴人共
    有3間建物，所以伊向上訴人沈道南收2,000元，向上訴人丙○○收1,000元，北邊是收1,000元即丙○○的，南邊收2,00
    0元是丁○○的等語（詳本審卷第88頁），則證述余丙丁係
    向上訴人收租金，而非向沈在發收取。其更明確表示：「（
    問：妳先生在世，是否有與上訴人的父親訂契約？）沒有」
    等語（詳本審卷第125頁），故依證人余李阿梅之證言，尚
    無法證明承租人為沈在發。且上訴人丙○○亦陳稱：「之後
    土地登記於余丙丁，有來向我收取租金，我也給他，……，
    系爭土地與我父親沈在發沒有關係，都是我在處理」等語（
    詳本審卷第255頁），益證余丙丁取得系爭土地後，租賃關
    係係存在於余丙丁及上訴人間，而該租賃契約雖應由余丙丁
    之繼承人即被上訴人繼承，然被上訴人與上訴人間自90年間
    起已訂立1年期之租賃契約，至94年間為止，逐年換約，而
    上開定期租賃契約乃基於兩造合意所簽訂等情，已如前述，
    兩造間應係以後約推翻前約約定之內容，亦即兩造應係自90
    年間起將原租賃關係改訂定期租賃關係。是本件被上訴人主
    張兩造間僅有定期租賃關係存在等情，應屬有據。
  (五)依前所述，上訴人無法證明上訴人之被繼承人沈在發與系爭
    土地之原共有人之一李琉球間，就系爭土地是否有不定期租
    賃關係存在，或沈在發與被上訴人之被繼承人余丙丁間，就
    系爭土地是否有不定期租賃關係存在，故無不定期租賃關係
    由上訴人之承受之問題，故第5項爭點即無審究必要。
七、綜上所述，兩造間之定期租賃契約為有效，且租期已屆至，
    上訴人未能證明另有不定期租約存在，而有權占有系爭土地
    ，從而被上訴人依民法第767條規定之物上請求權及第455條
    租賃物返還之法律關係，請求上訴人丙○○應將系爭土地上
    ，如附圖二所示編號B1-a、面積26.76平方公尺、編號C1-a
    、面積40.43平方公尺、編號D1-a、面積7.77平方公尺及編
    號D1-b、面積8.82平方公尺之房屋拆除，並將土地返還被上
    訴人。上訴人丁○○應將系爭土地上，如附圖二所示編號B1
    -b、面積53.20平方公尺、編號C1-b、面積23.44平方公尺、
    編號D1-c、面積6.39平方公尺之房屋拆除，並將土地返還被
    上訴人，為有理由，應予准許。原審判決未能斟酌上訴人就
    系爭土地上建物之所有權歸屬，而判命上訴人應將系爭土地
    上如附圖一所示編號B2、C1部分之磚造房屋拆除，並將土地
    返還予被上訴人，即有未洽，自應由本院將原審判決全部廢
    棄，改判如主文第2、3項所示。
八、末按判決所命之給付，其性質非長期間不能履行，或斟酌被
    告之境況，兼顧原告之利益，法院得於判決內定相當之履行
    期間或命分期給付，民事訴訟法第396條第1項定有明文。查
    上訴人居住該處已逾30年，拆除房屋交還土地，非立時可就
    ，需有較長之時間始克履行，且上訴人丁○○就本訴經聲請
    訴訟救助獲准，足見其經濟狀況不佳，是本院斟酌上情，認
    宜予6個月之履行期間，俾資兼顧。
九、本件事證已臻明確，兩造其餘主張陳述及所提之證據，經本
    院審酌後，認均不足以影響本判決之結果，均毋庸一一論述
    ，附此敘明。
十、據上論結，本件上訴人之上訴為無理由，被上訴人變更及追
    加之訴為有理由，依民事訴訟法第436條之1第3項、第450條
    、第78條、第85條前段、第396條第1項，判決如主文。
中    華    民    國    97    年    11    月    17    日
                  民事庭  審判長法  官  楊麗秋
                                法  官  林翠華
                                法  官  張育彰
以上正本係照原本作成。
本判決不得上訴。
中    華    民    國    97    年    11    月    18    日
                                書記官  藍友隆


司法院資訊處製作；財團法人民間司法改革基金會備份。
